臺灣臺南地方法院民事判決
109年度保險字第15號
原      告  郭麗琴  
訴訟代理人  歐柏宏  
被      告  台灣產物保險股份有限公司

法定代理人  李泰宏  
訴訟代理人  陳冠宏  
上列當事人間請求給付失能保險金事件，經民國110年3月15日言
詞辯論終結，本院判決如下：
    主    　文
原告之訴駁回。
訴訟費用新臺幣壹萬參仟捌佰柒拾元由原告負擔。
    事實及理由
一、原告起訴主張：訴外人徐沽鈞於民國107年8月15日下午9時4
    5分許，騎乘車號為000-000之普通重型機車(下稱系爭機車)
    ，行經臺南市北區公園路與富北街路口時，碰撞原告，致原
    告受有後腦震盪後遺症，並經持續就醫，於108年8月23日經
    醫師開立診斷書，認原告中樞系統遺存障礙，終身無法工作
    ，日常生活需人陪伴，症狀固定。被告為系爭機車之保險人
    ，就系爭車禍事故應負強制汽車強制汽車責任保險理賠責任
    ，原告所受之傷害符合強制汽車責任保險殘廢給付標準表(
    下稱殘廢給付標準表)項次第2-3項(即第3級殘廢等級)之殘
    廢給付，詎料被告認定原告僅符合殘廢給付標準表項次第2-
    5項(即第13級殘廢等級)，而給付失能保險金新臺幣(下同)1
    00,000元，顯然違誤。為此，爰依強制汽車責任險之法律關
    係，提起本件訴訟等語。並聲明：被告應給付原告1,300,00
    0元，並自起訴狀繕本送達翌日即109年7月15日起至清償日
    止，按年息百分之5計算之利息。
二、被告抗辯：本件原告因系爭車禍事故所受之傷害為「頭部外
    傷」，其所稱「中樞神經系統遺存障礙，終身無法工作」，
    應與原告本身罹患慢性腎臟疾病(尿毒症)所致，非因系爭車
    禍事故頭部外傷所致。原告所受頭部外傷與中樞神經系統遺
    存障礙間，並無相當因果關係。從而，被告依殘廢給付標準
    表認定原告符合第13級殘廢等級，而給付保險金自無違誤。
    並聲明：原告之訴駁回。
三、得心證之理由：
    原告主張因系爭車禍事故，受有頭部外傷，造成中樞神經系
    統遺存之障害，而符合殘廢給付標準表第2-3項第3級殘廢等
    級，為被告所否認，是本件應審究之爭點厥為：原告所受「
    中樞神經系統遺存障礙」之病症，與系爭車禍事故有無相當
    因果關係？茲論述如下：
(一)按當事人主張有利於己之事實者，就其事實有舉證之責任。
    但法律別有規定，或依其情形顯失公平者，不在此限，民事
    訴訟法第277條定有明文。又民事訴訟如係由原告主張權利
    者，應先由原告負舉證之責，若原告先不能舉證，以證實自
    己主張之事實為真實，則被告就其抗辯事實即令不能舉證，
    或其所舉證據尚有疵累，亦應駁回原告之請求（最高法院17
    年上字第917號判例參照）。又損害賠償之債，以有損害之
    發生及有責任原因之事實，並二者之間，有相當因果關係為
    成立要件。故原告所主張損害賠償之債，如不合於此項成立
    要件者，即難謂有損害賠償請求權存在。且所謂相當因果關
    係，係指依經驗法則，綜合行為當時所存在之一切事實，為
    客觀之事後審查，認為在一般情形下，有此環境、有此行為
    之同一條件，均可發生同一之結果者，則該條件即為發生結
    果之相當條件，行為與結果即有相當之困果關係。反之，若
    在一般情形上，有此同一條件存在，而依客觀之審查，認為
    不必皆發生此結果者，則該條件與結果並不相當，不過為偶
    然之事實而已，其行為與結果間即無相當因果關係，不能僅
    以行為人就其行為有故意過失，即認該行為與損害間有相當
    因果關係，此有最高法院98年度台上字第673號判決意旨可
    資參照。
 (二)本件原告起訴主張伊所罹患中樞神經系統遺存障礙，係因
    系爭車禍事故造成，被告既為系爭車禍強制責任險之保險人
    ，自應給付保險金云云。而被告否認兩者間具有相當因果關
    係，揆諸前揭舉證責任分配之法則，自應由原告就兩者間有
    無相當因果關係負舉證責任。經查，本院依兩造聲請由國立
    成功大學醫學院附設醫院(下稱成大醫院)對於原告之病症為
    醫學鑑定，該院以110年2月9日函覆病情報告書略稱：「一
    般腦震盪之症狀為頭痛、眩暈、倦怠、煩躁、注意力不集中
    、記憶力減退。臨床上大多數病人症狀約3個月內就會改善
    消失，大部分在一年內會痊癒。」；「原則乙、指引(Guide
    line)：對腦震盪症候群的各項症狀，例如：頭痛、失眠、
    沮喪等，須分別排除是否有次專科領域的功能性或器質性病
    因；若有，則須同時予以治療。排除上述病因後，治療腦震
    盪症候群病患最重要的是：『詳細解釋病情以及提供病患教
    育(PatientEducation)』。當病患明白這些症狀大部分在一
    年內會痊癒，則繼發的心理情緒症狀會大為減少，有助於提
    高治療成效，並能使病患早日恢復生活品質，或重返工作職
    場。丙、建議(Options)：腦震盪症候群的各種表現，因為
    發生的致病機轉互有不同，在治療的考量上宜個別討論。」
    ；「根據內科學教科書Harrison，腎臟科教科書Brennerand
    Rector'stheKidney，以及醫學綜合資料庫UpToDate之描述
    ，加上臨床過往之經驗，慢性腎臟病患之症狀，常見為虛弱
    、易感疲勞、食慾不佳、噁心、嘔吐、皮膚搔癢，尿量減少
    或水腫，小便次數頻繁、小便顏色或泡沫增加及改變，貧血
    、血壓上升、睡眠品質下降…等。症狀的出現及嚴重程度，
    會隨著慢性腎臟病期別的進展顯現及日趨嚴重，但絕大多數
    病人通常要到慢性腎臟病第四期之後(估計的腎絲球過濾率
    為小於30mL/min)，上述症狀才會明顯。慢性腎臟病引起暈
    眩比較少於教科書等參考資料提及，可能的直接關聯性較少
    ，但因慢性腎臟病常伴隨貧血(尤其第五期之後)，以其高血
    壓之血壓上升不易控制，是有可能造成頭暈。至於嘔吐則常
    見於慢性腎臟病患者，尤其是第五期之後，於接近洗腎前的
    尿毒症狀十分常見。上述症狀通常持續反覆發生，直到尿毒
    症因透析或腎移植而有所改善。病患(即原告)於102年文賢
    內科診所病歷之際載，於99年之腎功能檢查，肌酸酐當時就
    已達4.9mg/dL，至少為慢性腎臟病第四期(病歷描述為第五
    期)，診斷亦提及貧血、眩暈、缺鐵性貧血部分原因於病歷
    描述亦提及Menorrhagia(經血過多)，有給予鐵劑之治療。
    於107年9月26日病歷亦可見供第五期慢性腎臟病病人健保使
    用之紅血球生成素NESP開始施打紀錄。108年6月24日病歷手
    寫處亦有『改EPO/DPOq7~10天』之使用紅血球生成素之紀錄。
    依健保規定，血紅素未超過11g/dL之慢性腎臟病第五期病患
    ，可由健保給付紅血球生成素，因此當時應仍有血紅素不足
    11g/dL之貧血。至於是否會造成頭暈則為每個人忍受程度不
    一，會有不一樣表現，但也較少有『天旋地轉』式的『眩』的表
    現。嘔吐部分，常常與尿毒嚴重程度呈正相關，病患於文賢
    內科診所、高榮臺南分院、奇美醫院所列出之檢查結果，尿
    素氮(BUN)於106、107、108年度已偏高，常為60mg/dL以上
    ，甚至多次於診所之紀錄為超過100。高尿素氮血症可能時
    有噁心嘔吐之現象(但因每個人對尿毒的忍受力不同，並不
    一定就會有這些症狀)。」；「原告目前因暈眩及雙下肢無
    力，需輔具協助勉強可行走，需輪椅代步，且有智力減退現
    象(MMSE：23/30)。自108年1月20日於奇美醫院急診及108年
    1月20日至108年8月23日於高雄榮民總醫院臺南分院治療。
    無明顯改善。體況符合『中樞神經系統遺存障礙，終身無工
    作能力』之條文。」等情，有該報告書在卷可查(見本院卷第
    210-214頁)。
 (三)是以，原告雖經診斷受有「中樞神經系統遺存障礙，終身
    無工作能力」之病狀，然其於系爭車禍事故當日急診時僅受
    有頭部損傷、右側前臂挫傷之傷害，有衛生福利部臺南醫院
    診斷證明書在卷可參(見本院卷第83頁)，縱有腦震盪之病症
    ，依上開診斷證明書之說明，該症狀大約於3個月內即會改
    善消失，並於1年內會痊癒，然原告因頭暈、步態不穩，需
    枴杖助行，於108年2月1日至高雄榮總臺南分院就醫，距系
    爭車禍事故發生(即107年8月15日)已逾3個月。至雖原告稱
    有頭暈頻發作、步態不穩，需枴杖助行，中樞神經系同遺存
    障礙等病症，惟依原告於102年文賢內科診所病歷記載，於9
    9年之腎臟功能檢查，亦提及原告有貧血、眩暈等病症，前
    開病症發生時間，較系爭車禍事故早。另原告為慢性病腎臟
    患者，上開症狀，亦常見於慢性腎臟病患者，況原告於106
    、107、108年度尿素氮已偏高，可能會有噁心嘔吐之現象。
    從而，原告所受「中樞神經系統遺存障礙，終身無工作能力
    」之病症係因慢性腎臟疾病(尿毒症)造成，與系爭車禍事故
    無關等情，已臻明確。
(四)綜上，原告並無法證明其所罹患「中樞神經系統遺存障礙」
　　係因系爭車禍事故所造成，故原告以系爭車禍為由，請求被
    告給付強制責任之失能保險金，即屬無據，不應准許。
四、綜上所述，原告依強制汽車責任保險法之規定，請求被告給
    付1,300,000元之本息，為無理由，應予駁回。
五、本件事證已臻明確，兩造其餘攻擊防禦方法暨舉證，經審酌
    後認與判決結果不生影響，爰不一一論列，併此敘明。
六、末按訴訟費用，由敗訴之當事人負擔；又法院為終局判決時
    ，應依職權為訴訟費用之裁判，民事訴訟法第78條、第87條
    第1項分別定有明文。本件訴訟費用為13,870元(即第一審裁
    判費)，依上開規定，自應由敗訴之原告負擔，爰判決如主
    文第2項所示。
七、據上論結，本件原告之訴為無理由，判決如主文。
中　　華　　民　　國　　110 　年　　3 　　月　　31　　日
                  民事第四庭    法    官　田玉芬
以上正本係照原本作成。
如對本判決上訴，須於判決送達後20日內向本院提出上訴狀。
如委任律師提起上訴者，應一併繳納上訴審裁判費。
中　　華　　民　　國　　110 　年　　3 　　月　  31  　日
                                書 記 官  林彥汝